【裁判字號】    97,家訴,100
【裁判日期】    971120
【裁判案由】    回復繼承權
【裁判全文】
臺灣臺北地方法院民事判決             97年度家訴字第100號
原      告  乙○○
訴訟代理人  孫隆賢律師
被      告  財團法人臺北縣私立吳振雨吳林紅蓮社會福利慈善
            基金會
法定代理人  甲○○
訴訟代理人  陳政峰律師
上列當事人間請求回復繼承權事件，本院於97年10月30日言詞辯
論終結，判決如下：
    主  文
原告之訴駁回。
訴訟費用由原告負擔。
    事實及理由
一、本件原告主張：
（一）原告與訴外人甲○○即被告法定代理人為被繼承人吳林紅
      之繼承人，被繼承人於民國94年10月19日死亡，死亡時遺
      有財產總價值新台幣（以下同）40,069,448元，原告之特
      留分四分之一應為10,017,362元，而被繼承人吳林紅於亡
      故前書上遺囑將臺北縣新店市○○段701 地號、716 地號
      、74地號之不動產（下稱系爭三筆土地）遺贈與被告，並
      辦妥移轉登記，價值為21,928,362元（2,833,413+18,655
      ,422+439,527），動產（含現金、股票）為269,078 元，
      兩項合計受贈22,19 7,440 元。至原告與另一繼承人所繼
      承之財產價額共17,87 2,008 元，原告應繼分二分之一則
      為8,936,004 元，相較於其依特留分所應繼承之財產尚有
      不足1,081,358 元（10,01 7,362 －8,936,004） ，應自
      被告所得遺贈扣減。
（二）本件被告受遺贈之財產共有土地三筆，依各筆土地之核定
      價值分別為2,833,413元、18,655,422元、439,527元計算
      ，分擔扣減比例分別為12.76/100、84.04/100、1.98/100
      ，則其分擔特留分扣減比例價值各為137,981元、908,773
      元、21,411元，其應移轉部分別為4870/100000、4871/10
      0000、4871/100000。
（三）綜上，爰依民法第1223條規定請求特留分，並聲明被告應
      將系爭坐落臺北縣新店市○○段701地號、716地號、74地
      號之不動產按應移轉部分分別為4870/100000、4871/1000
      00、4871/100000移轉登記為原告所有。
二、被告則以：
（一）依財政部臺灣省北區國稅局之遺產稅核定通知書，應納遺
      產稅為3,539,558元，原告應法應攤分二分之一即1,781,6
      69元之遺產稅，卻揚言分文不予支付，訴外人甲○○乃自
      95年2月14日至96年2月14日止，依序分6期，共繳清3,563
      ,338 元之遺產稅。
（二）被繼承人吳林紅係於82年4月29日預立遺囑，且於93年間
      臥病在床時出示預立之遺囑予原告及甲○○，顯見原告於
      2年前業已知悉被繼承人生前預立遺囑致損及其繼承權之
      情事，竟遲於97年5月間始提起本件回復繼承權之訴，已
      逾2年之時效。
（三）系爭三筆土地業已列入被告財產總清冊中，且經臺北縣政
      府社會局核准在案，依被告之捐助章程第13條第1項第2款
      規定：「對不動產所有權之取得、設定、變更或處分，須
      經全體董事親自出席，出席董事全體同意，並經報主管機
      關核准始得為之」，故原告訴請將系爭三筆土地依比例移
      轉應有部分予原告，自為給付不能。
（四）「財政部臺灣國稅局遺產稅繳清證明書」載明被繼承人之
      遺產有合作金庫存款5,046元，第一銀行新店分行存款6,6
      34元，彰化銀行北新分行存款3,545元，彰化銀行新店分
      行存款1,061元，新店7支郵局存款9,106元，富邦金融控
      股股份有限公司股票39313股（計值108,888元），臺灣苯
      乙烯工業股份有限公司2160股（計值30,996元），新竹國
      際商業銀行股份有限公司1824股（計值32,649元），永大
      機電工業股份有限公司598股（12,091元），和成欣業905
      股（計值905股）及國泰金控898股（計值53,161元），被
      告法定代理人自該等銀行領出現金25,392元，並出售台苯
      股票2160股、永大機電598股、和成欣業905股及國泰金控
      898股，合計得款111,764元，上開現金及股款共計137,15
      6元，用以支付被繼承人醫療費、喪葬費、法律諮詢費及
      塔位費用等，合計137,267元。
（五）被告為財團法人組織，被繼承人係捐助系爭三筆土地作為
      設立被告財團法人之財產組織體，被告法人係因為捐助行
      為而設立，並基於捐助行為而持有系爭三筆土地，非基於
      遺贈之法律關係而持有系爭三筆土地，是本件為「捐助」
      ，非「遺贈」，不成為扣減標的等語，資為抗辯，並聲明
      駁回原告之訴。
三、兩造不爭執事項：
（一）被繼承人吳林紅於82年4月29日預立遺囑（含其內容訴外
      人甲○○為遺囑執行人），原告與訴外人甲○○為被繼承
      人吳林紅之繼承人，被繼承人於94年10月19日死亡，原告
      與訴外人甲○○繼承取得之財產為17, 872,008元，二人
      各繼承之價額為8,936,004元。
（二）被繼承人預立遺囑將系爭三筆土地全部捐出以設立「吳振
      雨、吳林紅蓮慈善基金會」，吳林紅之動產及嗣後取得之
      不動產全部捐贈予吳振雨、吳林紅蓮慈善基金會。
（三）訴外人甲○○一人自行籌資1000萬元發起創設捐助成立被
      告法人，並於95年5月4日完成法人登記。
（四）系爭三筆土地於96年3月26日移轉登記予被告，且列入被
      告總財產。
四、兩造爭執事項：
（一）本件是否已罹民法第1146條回復繼承權之2年時效？
（二）被告係因捐助行為設立並基於捐助行為而持有系爭三筆土
      地，抑或受遺贈系爭三筆財產？
（三）本件原告之特留分有無受侵害？侵害特留分部分應如何計
      算？究應以原物給付，抑得以現金給付？
五、得心證之理由；
（一）扣減權之行使，是否受有期間限制，我民法雖未設規定，
      但特留分為遺產之一部分，並存於遺產本身之上，非繼承
      人不得享有之，具有繼承權性質，則因特留分被侵害所生
      之扣減權，性質上即與繼承回復請求權相類似，而應類推
      適用民法第1146條之規定，以早日確定有關扣減之法律關
      係，而保護交易之安全，即扣減權，自特留分權利人知悉
      其特留分被侵害之時起2年間不行使而消滅，自繼承開始
      時起逾10年者，亦同（96年度家上字第260號參照）。原
      告主張被繼承人預定遺囑，並遺言設定基金會，乃至94年
      12 月14日財政部台灣省北區國稅局之「遺產稅核定通知
      書」，原告均不知其存在，嗣於本院96年度重訴字第762
      號無權占有返還土地事件中，始知有該等情事，查「遺產
      稅核定通知」僅須通知與被繼承人同住之繼承人即可，本
      件訴外人甲○○為遺囑執行人，故僅須依遺產及贈與稅法
      通知與被繼承人同住之甲○○，不以通知原告為必要，此
      外，被告復未提出其他證據證明原告知悉特留分遭侵害之
      情事，是本件原告於97年4 月24日提起本件訴訟，尚未逾
      2 年時效，被告所辯尚無可採。
（二）按捐助行為係以設立財團為目的，捐出一定財產之單獨行
      為。財團設立方式有二：即生前捐助與遺囑捐助，前者乃
      捐助人生前訂立捐助章程之要式行為，後者乃捐助人以遺
      囑方式為捐助行為，無另定章程之必要（民法第60條第1
      項參照）。次按遺贈乃遺囑人依遺囑對於他人（受遺贈人
      ）無償地給予財產上利益之單獨行為，其效力必俟遺囑人
      死亡時始發生。而廣義之遺贈包含一般遺贈與遺囑捐助，
      一般遺贈係指受遺贈人須於遺贈發生效力時尚存在，否則
      該遺贈無效（民法第1201條規定參照，此即繼承法之「同
      時存在原則」），至遺囑捐助，係遺贈本身為捐助行為，
      即使遺囑發生效力時，受遺贈人為設立中之法人（如尚未
      訂立章程、完成捐助行為），尚無權利能力，該遺囑捐助
      行為亦屬有效（96年度家上易字第3號參照）。本件被繼
      承人吳林紅預立之遺囑第1點載明：「茲將本人下列之土
      地捐出以設立吳振雨吳林紅蓮慈善基金會（此為立遺囑後
      本人將成立之基金會）」，被告之法定代理人甲○○籌資
      1000萬元發起創設捐助成立被告法人，並於95年5月4日完
      成法人登記，96年3月26日將系爭三筆土地移轉登記予被
      告，有被繼承人吳林紅遺囑、國立臺灣大學醫學院附設醫
      院死亡證明書、法人登記證書、土地登記簿謄本新店市○
      ○段0000-0000地號、0000-0000地號、0000 -0000地號在
      卷可稽，是被繼承人所為捐助行為係遺囑捐助，本質上屬
      遺贈，被告抗辯本件為捐助，並非遺贈，不成為扣減標的
      云云，自無可取。
（三）按應得特留分之人，如因被繼承人所為之遺贈，致其應得
      之數不足者，得按其不足之數由遺贈財產扣減之；特留分
      ，由依第1173條算定之應繼財產中，除去債務額算定之；
      繼承人之特留分，依左列各款之規定：一、直系血親卑親
      屬之特留分，為其應繼分二分之一，民法第1125條、第11
      24條及第1123條第1 款分別定有明文。復參酌最高法院74
      年度台上字第1367號判決要旨：「因遺產而生之捐稅及費
      用，應由繼承人按其應繼分負擔之，此為繼承人間之內部
      關係，從而繼承人之一代他繼承人墊支上開捐稅及費用者
      ，該墊支人得依不當得利規定向他繼承人請求返還其應負
      擔部分。至民法第1150 條 規定得向遺產中支取，並不阻
      止墊支人向他繼承人按其應繼分求償，尤其於遺產分割後
      ，更為顯然」，顯見因遺產而生之捐稅及費用係屬民法第
      1150條之「繼承費用」。查本件訴外人甲○○支出之喪葬
      費及塔位費用計90,000元（70,000元+20,000 元），原告
      支出之喪葬費用計65,000元，均有收據影本在卷可佐，自
      屬應自遺產中扣除之繼承費用。又查，被繼承人吳林紅死
      亡時之遺產總額共計40,069,448元，扣除另一繼承人甲○
      ○聲請分期付款，連同利息所支付之遺產稅3,564,60 8元
      （589,928+589,926+593,675+593,675+594,145+1,270+
      601,989） ，及繼承人甲○○支出之喪葬費用90,000元、
      原告支出之喪葬費用65,000元後，應繼財產為36,349,840
      元（40,069,448元-3,564,608元-90,000 元-65,000 元）
      ，故原告之特留分為9,087,460 元（36,349,840元*1/2*
      1/2） 。本件原告與訴外人甲○○繼承取得之財產為
      17,872,0 08 元，各繼承之價額為8,936,004 元，為兩造
      所不爭，則原告得主張扣減之金額為281,456 元（9,087,
      460 元-8,936,004）。
（四）按被繼承人因遺贈或應繼分之指定超過其所得自由處分財
      產之範圍而致特留分權利人應得之額不足特留分時，特留
      分扣減權利人得對扣減義務人行使扣減權。是扣減權在性
      質上屬於物權之形成權，一經扣減權利人對扣減義務人行
      使扣減權，於侵害特留分部分即失其效力。且特留分係概
      括存在於被繼承人之全部遺產，並非具體存在於各個特定
      標的物，故扣減權利人苟對扣減義務人行使扣減權，扣減
      之效果即已發生，其因而回復之特留分乃概括存在於全部
      遺產，並非具體存在於各個標的物（91年台上字第556號
      參照）。又繼承人主張其因被繼承人遺贈而受侵害之特留
      分並非應有部分，縱該繼承人曾行使扣減權，亦僅使其受
      侵害之特留分部分，失其效力而已，其因而回復之特留分
      仍概括存在於遺產之上，非謂該特留分即易為應有部分，
      存在於各具體之標的物上（88年台上字第572號）。原告
      請求被告返還特定遺贈不動產部分之持分比例，已與上述
      說明有違。又按民法第1225條規定：「應得特留分之人，
      如因被繼承人所為之遺贈，致其應得之數不足者，得按其
      不足之數由遺贈財產扣減之」，本件被繼承人動產部分（
      含現金存款及股票），依財政部台灣省北區國稅局之遺產
      稅繳清證明書，其價額共計269,078 元，然依前開說明，
      原告受損害之額僅281,456 元，是被繼承人所為遺贈財產
      中，動產部分之財產即現金及股票部分已足扣減95% 以上
      ，為避免不動產所有關係趨於複雜，故原告請求扣減遺贈
      財產，應優先自動產部分扣減，不足部分以金錢補償之，
      始為妥適。
六、綜上，原告請求被告應將系爭坐落臺北縣新店市○○段701
    地號、716地號、74地號之不動產按應移轉部分依4870/1000
    00、4871/100000、4871/100000移轉登記為原告所有，於法
    尚有未洽，應予駁回。
七、本件判決之基礎已臻明確，兩造其餘之攻擊防禦方法及所提
    證據，核與判決無影響，無庸一一論列，併此敘明。
八、據上論結，本件原告之訴為無理由，依民事訴訟法第78條，
    判決如主文。
中    華    民    國    97    年    11    月    20    日
                        家事法庭法  官  李莉苓
以上正本係照原本作成
如對本判決上訴，須於判決送達後20日內向本院提出上訴狀
中    華    民    國    97    年    11    月    20    日
                                書記官  王子方


司法院資訊處製作；財團法人民間司法改革基金會備份。
